臺灣新北地方法院民事裁定
111年度消債抗字第29號
抗  告  人  鄭佳玲  


                      送達處所：新北市○○區○○○○○00號信箱
相  對  人  台北富邦商業銀行股份有限公司

法定代理人  程耀輝  


相  對  人  國泰世華商業銀行股份有限公司

法定代理人  郭明鑑  
相  對  人  花旗(台灣)商業銀行股份有限公司


法定代理人  莫兆鴻  


相  對  人  臺灣新光商業銀行股份有限公司

法定代理人  李增昌  
相  對  人  玉山商業銀行股份有限公司

法定代理人  黃男州  
相  對  人  台新國際商業銀行股份有限公司



法定代理人  尚瑞強  
相  對  人  中國信託商業銀行股份有限公司

法定代理人  利明献  


相  對  人  台灣金聯資產管理股份有限公司

法定代理人  施俊吉  


相  對  人  良京實業股份有限公司

法定代理人  平川秀一郎

相  對  人  摩根聯邦資產管理股份有限公司

法定代理人  李文明  
相  對  人  富邦資產管理股份有限公司

法定代理人  洪主民   


上列抗告人因聲請免責事件，對於中華民國111年7月14日本院11
1年度消債職聲免字第31號裁定，提起抗告，本院裁定如下：
    主  文
抗告駁回。
抗告費用新臺幣壹仟元由抗告人負擔。
    理  由
一、按法院為終止或終結清算程序之裁定確定後，除別有規定外
    ，應以裁定免除債務人之債務，消費者債務清理條例（下稱
    消債條例）第132條定有明文。又法院裁定開始清算程序後
    ，債務人有薪資、執行業務所得或其他固定收入，扣除自己
    及依法應受其扶養者所必要生活費用之數額後仍有餘額，而
    普通債權人之分配總額低於債務人聲請清算前2年間，可處
    分所得扣除自己及依法應受其扶養者所必要生活費用之數額
    者，法院應為不免責之裁定。但債務人證明經普通債權人全
    體同意者，不在此限。債務人有下列各款情形之一者，法院
    應為不免責之裁定。但債務人證明經普通債權人全體同意者
    ，不在此限：一、於七年內曾依破產法或本條例規定受免責
    。二、故意隱匿、毀損應屬清算財團之財產，或為其他不利
    於債權人之處分，致債權人受有損害。三、捏造債務或承認
    不真實之債務。四、聲請清算前2年內，因消費奢侈商品或
    服務、賭博或其他投機行為，所負債務之總額逾聲請清算時
    無擔保及無優先權債務之半數，而生開始清算之原因。五、
    於清算聲請前1年內，已有清算之原因，而隱瞞其事實，使
    他人與之為交易致生損害。六、明知已有清算原因之事實，
    非基於本人之義務，而以特別利於債權人中之一人或數人為
    目的，提供擔保或消滅債務。七、隱匿、毀棄、偽造或變造
    帳簿或其他會計文件之全部或一部，致其財產之狀況不真確
    。八、故意於財產及收入狀況說明書為不實之記載，或有其
    他故意違反本條例所定義務之行為，致債權人受有損害，或
    重大延滯程序，消債條例第133條、第134條亦有明文。準此
    ，終止或終結清算程序之裁定確定後，除有消債條例第133
    條、第134條各款之情形，應為不免責之裁定外，法院即應
    以裁定免除聲請人之債務。
二、抗告人抗告意旨略以：抗告人於民國110年6月30日任職於福
    鈞防疫旅館，當時公司幫抗告人加保勞健保後，公司會計小
    姐於110年7月2日接到衛生福利部中央健保署(下稱健保署)
    來電，告知抗告人有積欠健保費一事，並經公司告知抗告人
    ，抗告人遂於同年月5日至健保署了解情形並辦理分期及清
    償部分健保費，上開情形經原裁定認定有消債條例第134條
    第6款、第8款不免責之情形，惟抗告人之債務總額高達9,36
    9,217元，照正常邏輯觀點而言，若抗告人清楚有積欠健保
    費50,331元之債務又為何不陳報?且依照全民健康保險法第3
    9條所規定，健保費並非普通債權而係有優先權之債權，自
    無法依循債務清理程序清理債務，亦不受是否為免責之裁定
    影響，此筆債權既屬於優先債權，債權人自然負有還款義務
    ，而繳交健保費是基於本人之義務，亦無影響清算程序中所
    有普通債權人將來平等受償之權利，自無消債條例第6款、
    第8款不免責之情形，爰提起抗告，請求廢棄原裁定等語。
三、本件抗告人因有不能清償債務之情事，於109年間具狀聲請
    前置調解，嗣因最大債權人國泰世華商業銀行股份有限公司
    （下稱國泰世華銀行）具狀稱債務人表示另有資產公司之債
    務，且雙方就還款條件與債權差距之比例懸殊，故未達成協
    商共識而調解不成立，抗告人遂向本院聲請清算，經本院以
    109年度消債清字第257號裁定自110年3月16日上午10時開始
    清算程序，嗣經本院司法事務官以110年度司執消債清字第5
    0號進行清算程序，並經司法事務官於110年12月27日依職權
    裁定終結清算程序並確定，復經原審於111年7月14日以111
    年度消債職聲免字第31號免責事件以消債條例第133條、134
    條第6款、第8款規定裁定抗告人不免責在案，業經本院依職
    權調取相關卷宗核閱無訛。
四、抗告人執前詞提起抗告，本院即應審究抗告人有無消債條例
    第134條第6款、第8款所定應不免責之情形：
  ㈠債務人無消債條例第134條第6款所定應不免責之情形：
　　按「國家為謀社會福利，應實施社會保險制度；國家為增進
    民族健康，應普遍推行衛生保健事業及公醫制度，憲法第一
    百五十五條及第一百五十七條分別定有明文。又憲法增修條
    文第十條第五項前段規定，國家應推行全民健康保險。全民
    健康保險法（下稱全民健保法）採強制納保並課被保險人繳
    納保險費之公法上金錢給付義務，並對於不同所得者，收取
    不同保險費，以符量能負擔之公平性，為全民健康保險賴以
    維繫之基礎。……」此有司法院釋字第676號解釋理由書可資
    參照。次按社會保險以社會連帶、強制參加為基礎，於保險
    事故發生時，給與被保險人填補損害為標的。因此，強制參
    加、繳納保險費為社會保險之主要特徵，是為憲法容許國家
    在納稅、服兵役與受國民教育之外，為推行全民健康保險而
    課人民之義務。全民健康保險為強制性社會保險，凡符合加
    保資格之保險對象，均有依法以適當身分持續投保及繳納保
    險費之義務，是抗告人有繳納健保費之義務，核與消債條例
    第134條第6款非基於本人之義務之要件有間。況抗告人清償
    健保欠費，避免無法獲得相關醫療資源，且若因未清償上開
    欠費，致抗告人須自費才能獲得必要之醫療服務，其自付醫
    療費之數額衡情將較由健保所提供補助後之醫療費用為高，
    此對抗告人就各債權人債權之清償，顯無任何助益。
　㈡債務人無消債條例第134條第8款所定應不免責之情形：　
  ⒈按消債條例第134條第8款規定債務人有其他故意違反本條例
    所定義務之行為，致債權人受有損害，或重大延滯程序之情
    形者，法院應為不免責之裁定，係指債務人有故意違反消債
    條例第9條第2項到場義務、第41條出席及答覆義務、第81條
    第1項提出財產狀況及收入說明書及債權人、債務人清冊義
    務、第82條第1項報告義務、第89條生活儉樸及住居限制義
    務、第101條提出清算財團書面資料義務、第102條第1項移
    交簿冊、文件及一切財產義務、第103條第1項答覆義務、第
    136條第2項協力調查義務等之行為，致債權人受有損害，或
    對於清算程序順利進行發生重大影響時，法院始應為不免責
    之裁定，此觀該條款96年7月11日立法理由及107年12月26日
    修正理由即明。準此，債務人於更生程序中縱有違反消債條
    例所定義務之行為，如不是重大影響清算程序之進行，自非
    可適用消債條例第134條第8款規定裁定不免責（臺灣高等法
    院108年度消債抗字第14號裁定參照）。
  ⒉本件抗告人縱未即時陳報其有向健保署申請分期並繳納健保
    費，致財產及收入狀況說明書之記載一度未盡符實，惟上開
    欠款及清償之事實為抗告人於111年3月22日開庭訊問時自行
    陳報，非待本院發現即自行陳報，尚難認有故意於財產及收
    入狀況說明書為不實之記載，況健保費債權有優先權，本就
    優先於其他債權人受清償，本件抗告人亦無其他有優先權之
    債權人，縱抗告人未陳報該健保費債務致財產及收入狀況說
    明書之記載未盡符實，亦不致債權人受有損害，核與消債條
    例第134條第8款所定應不免責之情形有間，原審認抗告人有
    消債條例第134條第8款所定之不免責事由，尚有未洽。
　㈢縱抗告人確實有成立消債條例第134條第2、8款之虞，由於健
    保費為優先債權，並有其公益性，且抗告人所欠健保費金額
    亦非過高，應認其情節亦屬輕微，依消債條例第135條之規
    定，得為免責。
五、綜上所述，抗告人經法院為終止清算程序之裁定確定後，有
    消債條例第133條所定應不免責之情形，復未經普通債權人
    全體同意其免責，自應為不免責之裁定，原審認抗告人應不
    免責，理由雖有部分不同，但結論並無二致，仍應予維持。
    抗告意旨指摘原裁定不當，求予廢棄，為無理由，應予駁回
    ，爰裁定如主文。
六、抗告人因消債條例第133條之情形，受不免責之裁定確定後
    ，倘繼續清償達該條規定之數額，且各普通債權人受償額均
    達其應受分配額時，依消債條例第141條規定，抗告人得再
    聲請法院裁定免責；或繼續清償債務，而各普通債權人受償
    額均達其債權額之20％以上者，依消債條例第142條規定，抗
    告人亦得再聲請法院裁定免責，併此敘明。
中　　華　　民　　國　　111 　年　　12　　月　　6 　　日
                  民事第一庭    審判長法  官  張紫能
　　　　　　　　　　　　　　　　　　　法  官  毛崑山
　　　　　　　　　　　　　　　　　　　法  官  張惠閔
以上正本係照原本作成。　　　　　　　　　
本裁定除以適用法規顯有錯誤為理由外，不得再抗告。如提起再
抗告，應於收受後10日內委任律師為代理人向本院提出再抗告狀
，並繳納再抗告費新臺幣1,000元。
中　　華　　民　　國　　111 　年　　12　　月　　7 　　日
                                      書記官  林沂㐵